臺灣高等法院刑事判決　　　　　　　　　　　　　九十一年度上易字第二三六號
　　上　訴　人　臺灣桃園地方法院檢察署檢察官
　　被　　　告　丙○○
右上訴人因詐欺案件，不服臺灣桃園地方法院八十九年度易字第一九九九號，中華民
國九十一年六月二十一日第一審判決（起訴案號：臺灣桃園地方法院檢察署八十九年
度偵緝字第三一五號）提起上訴，本院判決如左：
    主  文
上訴駁回。
    理  由
一、公訴意旨略以：被告丙○○係永嘉水電工程行之實際負責人，明知其經濟困難，
    於民國八十六年十二月間即無資力付款，竟意圖為自己不法之所有，而於八十八
    年四月一日，至桃園縣桃三街六十二號一樓凡特電業有限公司（下稱凡特公司）
    ，向該公司佯稱欲訂購衛浴設備一批，使凡特公司陷於錯誤，而於同年四月九日
    將貨物如數送交丙○○；並即交付由澍潔有限公司（下稱澍潔公司）簽發，永嘉
  水電行背書，發票日為八十八年七月十五日，付款人為聯邦商業銀行桃鶯分行，
    面額新台幣（下同）八萬二千元之ＵＣ0000000號支票一張，充為貨款之
    用。詎事後該支票未獲兌現，被告亦避不見面，凡特公司始知受騙。因認被告所
    為，涉有刑法第三百三十九條第一項之詐欺取財罪嫌等語。
二、訊據被告丙○○固不否認於右揭時地，向告訴人凡特公司訂購衛浴設備，並交付
    前開支票，嗣後該支票並未兌現，貨款至今亦尚未全數支付等情不諱，惟堅決否
    認有何詐欺犯行。辯稱：票是「佬媽子公司」交給我的客票，伊不知道這張票跳
    票，不是要倒凡特公司，伊收到支票時，有去徵信，銀行告訴伊這張票信用可以
    ，所以伊才將這張支票給告訴人，交票時佬媽子公司除了給伊那張支票之外，還
    有現金，所以伊沒有注意到那張支票沒有背書，事後也有還告訴人一部分錢等語
    。
三、按犯罪事實應依證據認定之，無證據不得推定其犯罪事實，刑事訴訟法第一百五
    十四條訂有明文。又刑法第三百三十九條第一項之詐欺罪，除行為人主觀上有不
    法所有之意圖外，尚須施用詐術使被害人陷於錯誤而交付財物，始足構成。本件
    公訴意旨認被告丙○○涉有詐欺取財罪嫌，無非係以告訴代理人陳崇基之指述，
    被告之永嘉水電工程行自始經濟狀況不佳，及被告未將承包本件工程所領得之款
    項用於支付告訴人，且本件支票早已拒絕往來，為空頭支票等情為其主要論據。
    惟查，被告自偵查起迄至本院審理時為止始終辯稱：伊為「佬媽子公司」（偵查
    中均誤為「老麻子食品公司」）承包水電配電工程，支票係從「佬媽子公司」拿
    來的等語。而被告所承包之水電配電工程對象中，確有「佬媽子食品有限公司」
    ，此經證人即被告僱用之工人曾國漢於原審審理時到庭證述在卷，經核與被告客
    戶產力鍋爐工場股份有限公司函稱：「本公司與佬媽子公司並無直接交易紀錄，
    但佬媽子公司和春翊股份有限公司同為觀音鄉區三小段00000000
    地號土地之債務人，而春翊公司和本公司有直接交易紀錄」等語，就「佬媽子公
    司」確實存在一節相符，有該公司九十年十二月二十日回函及中壢地政事務所九
    十一年二月十九日函暨所附上開土地抵押權登記申請書在卷可稽。而證人乙○○
    於本院審理時到庭證稱：「（你是否有開佬媽子公司？）那是朋友用我的名字開
    的公司」「是朋友一個姓許的用我的名字登記的。工廠地點是在觀音工業區附近
    。我去過工廠一次，當時只有在試做飲料。實際就是我的朋友許榮昌在經營」等
    語（本院九十一年九月十六日訊問筆錄）。證人丁○○於本院審理時到庭證稱：
    「（你是否知道佬媽子公司？）知道，那就是許榮昌的公司，也有賣龜苓膏。（
    佬媽子公司與春翊股份有限公司有何關係？）那是許榮昌原本要買一個工廠，要
    我去當負責人去買下來的，那間工廠是向寶島銀行買的」等語（本院九十一年九
    月三十日訊問筆錄）。證人甲○○於本院審理時到庭證稱：「（你是否開設鑫錩
    實業有限公司？）是的。我們公司算是在經營鐵材業。（你們公司與佬媽子公司
    有何關係？）沒有關係。我是看景氣不好，所以才將觀音工業區○○○路那塊土
    地賣掉。後來他去貸款我就提供土地給他設定抵押。（佬媽子公司是誰出面的？
    ）我只知道姓許還是徐。要看到人才知道。（佬媽子是在做什麼生意？）是在食
    品生意的。後來我就不清楚了」等語（本院九十一年九月三十日訊問筆錄）。由
    上開證人之供詞，足見確有「佬媽子公司」存在，而被告所稱其支票取得係來自
    媽子公司乙節，並非虛構，是被告此部分所辯並非全然無稽。
四、被告收受本件支票時雖未經前手背書，惟查支票之轉讓交付原非以背書為必要，
    且商場上生意人交付第三人簽發之客票以支付貨款或工程款，而未在票據上背書
    以示負責者，亦非無有，被告上述辯稱伊自佬媽子公司處取得支票等語，既非虛
    構，而本件支票既為客票，理論上自應由原發票人負連帶付款之責，參以被告於
    事發後尚與告訴人成立調解，並未逃之夭夭，此經告訴人陳明在卷，復有桃園市
    調解委員會調解書一份在卷可考，可認被告就本件欠款並非置之不理，亦難僅以
    該支票事後不獲兌現，即認定被告自始有詐欺之不法意圖。另查，本件支票面額
    為八萬二千元，雖與被告應給付告訴人公司之貨款相符，然此或有意為之，或係
    巧合，無法逕認為該支票為被告所簽發；再參以被告在交付本件支票予告訴人時
    ，亦以永嘉水電行名義在支票背書，若被告意賴債，則其似無須再以永嘉水電行
    名義背書，而徒生枝節。況本件貨款不過八萬二千元，金額不高，縱被告此前經
    濟狀況已生困難，惟此貨款金額不高，被告是否事前即已無力清償，仍非無疑。
    至被告事後未以承包相關程之工程款清償本件貨款，係資金調度之問題，不能以
    此推論其自始有詐欺犯意。此外，復查其他積極證據，足資認定被告主觀上有不
    法所有之意圖及有何施展詐術使被害人陷於錯誤而交付財物之行為，本件不能證
    明被告犯罪，依上揭說明，自應為無罪之諭知。
五、原審認被告罪證明確，而諭知無罪之判決，核無不合，檢察官上訴意旨猶指稱被
    告所持澍潔公司戊○所開之支票，於八十八年七月九日即成拒絕往來戶，被告辯
    稱該支票係老媽子公司負責人乙○○交付之工程款，惟該支票金額與告訴人之銷
    貨金額相同，且老媽子公司負責人乙○○從未到庭證述云云，其上訴無理由，應
    予駁回。
據上論斷，應依刑事訴訟法第三百六十八條，判決如主文。
本案經檢察官蔡瑞宗到庭執行職務。
中      華      民      國    九十一    年      十      月    二十四    日
                              臺灣高等法院刑事第十七庭
                                  審判長法  官  陳  正  雄
                                        法  官  許  宗  和
                                        法  官  許  錦  印
右正本證明與原本無異。
不得上訴。
                                        書記官  楊  妙  恩
中      華      民      國     九十一   年     十       月    二十八    日
